【裁判字號】    91,上訴,1947
【裁判日期】    920520
【裁判案由】    違反電業法等
【裁判全文】
臺灣高等法院高雄分院刑事判決                  九十一年度上訴字第一九四七號
    上  訴  人
    即  被  告  甲○○
右上訴人因違反電業法案件，不服臺灣高雄地方法院九十一年度訴字第一三二七號中
華民國九十一年十月二十九日第一審判決（起訴案號：臺灣高雄地方法院檢察署九十
年度偵字第三八六號），提起上訴，本院判決如左：
    主  文
上訴駁回。
    事  實
一、甲○○於民國八十八年九月二十日，以其弟楊培俊名義向王德雄承租位於高雄市
    前金區○○街七十七之一號一樓之店面，開設「集立便利商店」經營便利商店業
    、菸酒零售業及玩具、娛樂用品零售業等業務，而以劉學燕擔任該商店之營利事
    業登記負責人，並於同年十月一日以劉學燕名義向公營事業臺灣電力股份有限公
    司（下稱臺電公司）申請租用電度表，詎甲○○明知由臺電公司依法令從事於公
    務之人員，執行職務在上址裝設臺電公司所有，交由用戶掌管電號000000
    00000號、表號00000000號、中興表型電度表上之鎖體正面、背面
    有坎細絞紋，正面印有編號、區處代號、年份，鎖體背面有廠家商標符號及臺電
    永久性標誌之封印鎖，在習慣上足以表示其為臺電公司所加封之用意，而不得私
    自變動更改，為減少繳付電費，竟基於損壞公務員委託其掌管之文書及竊電之犯
    意，在八十八年十月間某日，將臺電公司所有委託其掌管之電度表上之封印鎖剪
    斷損壞後，改造計量電度表內部橫軸齒輪構造，再以瞬間接著液黏接封印鎖，致
    使電度表計量減少而失效不準之方式竊電。嗣甲○○於八十九年六月二十日，將
    「集立便利商店」以新臺幣（下同）十萬元之代價，頂讓予不知電度表已遭改造
    而失效不準之洪啟文，洪啟文則在該址設立「家順便利商店」，並辦妥設立登記
    後繼續經營便利商店業務；迄於同年十月十九日上午十時二十分許，經臺電公司
    高雄營業處用電稽查員盧清泉會同警察人員前往該址稽核，始發現該用電戶電度
    表截至該日為止，電度表失效不準約計量減少八萬九千六百四十九度，電能遭受
    竊取，經臺電公司核算應追償電費共計三十二萬六千元，並扣得上開電度表一個
    及及封印鎖四只。
二、案經高雄市政府警察局新興分局報請臺灣高雄地方法院檢察署檢察官偵查起訴。
      理  由
一、訊據上訴人即被告甲○○矢口否認有右揭損壞公務員委託其掌管之文書及竊電等
    犯行，辯稱：「集立便利商店實際上不是我在經營，是我由前妻吳金萍負責，其
    後也不是我盤讓給洪啟文，而是吳金萍盤給洪雪娥，電度表被改造的事我不知情
    」云云。惟查：
（一）經查，右揭臺電公司委託「集立便利商店」負責人掌管之電度表封印鎖，於八
      十八年十月間某日遭剪斷損壞後，改造計量電度表內部橫軸齒輪構造，再以瞬
      間接著液黏接封印鎖，致電度表計量減少使其失效不準，而竊電約八萬九千六
      百四十九度等情，業經證人即臺電公司高雄營業處用電稽查員盧清泉於警詢及
      偵查時證稱：「一般小型超商之用電度數每二個月為二萬至三萬度，但以集立
      便利商店劉學燕名義申請設立使用之電度表，自八十八年十月間起，該用電戶
      每二個月的用電度數均維持三千至四千餘度，明顯較其他超商用電度數偏低，
      經公司派我前往該址實地稽查，發現該電度表封印鎖遭剪斷破壞後，以瞬間接
      著液黏接上，而電度表之齒輪有明顯被改造之痕跡，因此我敢肯定該集立便利
      商店用電戶於八十八年十月間就開始在電度表中動過手腳」等語明確，並有臺
      電公司八十九年十月十九日用電實地調查書一紙、查獲現場照片十一幀、臺電
      公司八十六年十至十二月份、八十八年二至六月份電費通知及收據聯共四紙、
      集立便利商店劉學燕用電基本資料三紙及用電度明細表二紙附卷可稽，復有電
      號00000000000號、表號00000000號、中興表型式四五三
      相三線之電度表一個及封印鎖四只扣案足資佐證。而臺電公司依電業法第六十
      二條應裝置電度表以向用戶收取電費，同法第六十三條規定用戶電度表由臺電
      公司置備，且依臺電公司報請經濟部核定並經公告實施之該公司營業規則第三
      十一條明定用戶應供適當場所及預置接線箱，以供裝設電度表。及檢驗送電後
      電度表接線箱由臺電公司負責維護，用戶對所使用之電度表，應依使用借貸關
      係有關規定負善良保管之責任。是臺電公司委託用電戶掌管之上揭電度表，確
      曾於八十八年十月間某日遭人剪斷損壞電度表封印鎖，改造計量電度表內部橫
      軸齒輪構造，再以瞬間接著液黏接封印鎖，致使該電度表減少計量而失效不準
      等情，至為明顯。
（二）本案之關鍵，究係何人著手損壞電度表封印鎖，並改造電度表內部橫軸齒輪構
      造，致使該電度表減少計量而失效不準，應依經驗及論理法則予以查明認定。
      查「集立便利商店」所在高雄市○○區○○街七十七之一號一樓之店面，雖由
      被告之弟楊培俊出面向王勝雄承租，此有八十八年九月七日房屋租賃契約書在
      卷可稽，但楊培俊另經營多家便利商店，並未實際參與經營「集立便利商店」
      ，業經被告供承在卷，核與證人楊培俊證述情節相符，足認楊培俊對於臺電公
      司所有委託用電戶掌管之電度表封印鎖遭人損壞，電度表遭人改造之事應屬不
      知情。又被告於八十九年六月二十日將「集立便利商店」頂讓予洪啟文，洪啟
      文在該址設立「家順便利商店」後，並於同年九月二十日與王勝雄簽訂租賃契
      約續租該址經營便利商店，除據被告陳明外，亦核與證人洪啟文及王勝雄證述
      情形相符，並有高雄市政府建設局於九十一年七月二十五日以高市建設二字第
      ○九一○○一七八四九號函所檢附家順便利商店營利事業登記證、設立登記申
      請書及歇業登記申請書等資料在卷足參，復有八十九年九月二十日房屋租賃契
      約書附卷可佐，而臺電公司所有委託用電戶掌管之電度表封印鎖及電度表，係
      於八十八年十月間某日遭人損壞及改造，已如前述，而洪啟文遲至八十九年六
      月二十日始在上址營業，則洪啟文自無可能於八十八年十月間損壞臺電公司所
      有委託被告掌管電度表封印鎖，並改造計量電度表內部橫軸齒輪構造，致使電
      度表計量減少而失效不準，實毋庸置疑。
（三）劉學燕雖為集立便利商店登記負責人，惟劉學燕非但未實際參與經營集立便利
      商店業務，亦未投資該便利商店，僅單純在該便利商店內擺設電子遊戲機，而
      同意以其名義為「集立便利商店」名義負責人，嗣因獲利非豐乃將電子遊戲機
      撤走等情，業據被告於原審供明在卷（見九十一年七月十六日審判筆錄），核
      與證人劉學燕證述情節一致，況劉學燕完全未經手「集立便利商店」之承租與
      頂讓等營業重大事項，且於八十八年十一月八日出境，迄同年十二月六日返國
      後，自八十九年四月二十五日起，出入境之次數頻繁，每月皆有出入境之紀錄
      ，並有劉學燕護照號碼Ｍ00000000之護照影本、入出境查詢結果表及
      九十一年四月十九日臺灣高雄地方法院檢察署檢察官九十年度偵緝字第一○五
      九號不起訴處分書在卷可考，足證劉學燕既未參與集立便利商店實際經營，亦
      未投資集立便利商店，當無為減少電費支出而竊電的動機，更無甘冒犯法風險
      損壞臺電公司委託用電戶掌管之電度表封印鎖，改造電度表內部橫軸齒輪構造
      以竊電之理。
（四）次查，楊培俊係受其兄即被告之請託而承租右開店址，供被告設立經營「集立
      便利商店」，而該店面頂讓予洪啟文乙事，亦由被告決定與接洽，已據證人劉
      學燕、楊培俊及洪啟文在偵審中證述甚詳，足認被告確為「集立便利商店」之
      實際負責人，而受託承租該店面之楊培俊及集立便利商店登記負責人劉學燕等
      二人，均非實際負責人，應屬明確。被告在本院聲請傳喚證人王麗紅到庭證稱
      「我負責代客記帳，有為集立便利商店記帳一至二年，是先認識被告之弟才認
      識吳金萍，是吳金萍委請我記帳，並沒有保存該店相關帳冊」云云。又攜同證
      人洪嘉莉（原名洪雪娥）到庭證稱「是吳金萍盤讓給我，當時在場人還有被告
      、我弟洪啟文、房東之母姐共六人，台電說不補繳電費要斷電，我不得已才去
      繳清」云云，欲證明該店之實際經營人係其前妻吳金萍。但查，證人楊培俊於
      偵查中已稱「房東堅持要有支票，只好由我出面租屋」，嗣於原審已證稱「先
      前由被告選好地點，我不知道他是要一個人獨資或合夥，我就介紹劉學燕給我
      哥認識，叫劉學燕跟我哥做，但我不知道劉學燕是否出資，我去簽租約時我哥
      有在旁邊」等語（見原審卷第二八頁），且被告亦陳稱「當初我認為這個地點
      很好，我才決定要在這裡開店，會由弟去租店是因房東要支票當押金，才由他
      出面承租」等語（見原審第三一頁）。而證人楊培俊為被告之弟，且被告亦自
      承無任何糾葛，其所為證言尚屬可信，況由何人委請記帳業者不一定是經營負
      責人，且被告與吳金萍原為夫妻關係，並在集立便利商店擔任會計，被告於原
      審亦稱「會計是我前妻吳金萍」（見第五六頁），則證人王麗紅所證縱由該店
      會計吳金萍委請伊記帳，亦不能否認集立便利商店為被告所經營之事實，而有
      利於被告之認定。
（五）又查，證人洪啟文於偵查時證稱「店是向甲○○盤的，當初甲○○說店是他的
      ，契約書也是和他寫的，所盤九十萬元也是甲○○拿走，盤店過程都只和甲○
      ○接洽」等語，被告亦稱「該店盈收由我取走，劉學燕去大陸後，店由我經營
      」等語無訛（均見九十一年四月十二日偵訊筆錄）。證人劉學燕在偵查中分別
      證稱「店是甲○○的，我撤走電玩就要求他更換我名義，他會指證我（竊電）
      是想要脫罪」等語（見九十年九月十一日偵訊筆錄）、「甲○○惟恐被查到店
      內有違規擺設電玩，身為負責人會有事，才委由我當負責人，擺設電玩是五五
      分帳，我完全不知電錶動過手腳之事」等語（見九十一年三月二十六日偵訊筆
      錄）；證人即房東王德雄證稱「租給甲○○、楊培俊二人」，及被告亦當庭自
      承「我只負責將店盤給洪啟文」等語（均見九十年七月二十四日偵訊筆錄）。
      綜上已足見證人洪嘉莉所稱店是吳金萍盤讓給伊之說，顯係迴護不實證詞，及
      被告之母楊陳鴛子於原審所證「界揚超商是我經營，租屋之事都是我前媳與房
      東接洽」云云，均不可採信。而據證人劉學燕、洪啟文、王德雄，甚至其弟楊
      培俊之證詞及被告相關供述，衡情「集立便利商店」苟非由被告所實際經營，
      何以設立地點、承租、經營、盈收、乃至結束營業轉讓他人、頂讓價格等攸關
      超商經營之重要事項，皆由被告所決定及接洽？且盤讓價額九十萬元亦由被告
      收取？足證該店之實際負責人確係被告本人無訛。
（六）被告雖辯以該店均是其前妻吳金萍負責，與伊無關云云。然被告於警詢時先稱
      實際係伊在經營超商等語，嗣改稱未實際經營超商，伊僅將該址租下，實際經
      營者為張定軍云云。至檢察官偵訊時又翻異前詞稱商店負責人為劉學燕，伊沒
      有在集立便利商店工作過云云。於原審亦先辯稱該店從裝潢設計到發包，辦理
      營利事業登記證及向臺電公司申請電度表等事項，都是由一位女店長負責，伊
      很少進店，所以不清楚店長的姓名云云，復更辯稱該店平時是伊母親與前妻輪
      流看管，前妻係該店會計云云。被告對於究竟何人實際負責經營集立便利商店
      乙節，供詞前後出入，反覆不一。在本院又辯稱「我完全沒有投資介入該店經
      營，是為保護前妻，說詞才有反覆，之前她因店內有賭博機具被判八個月，而
      不諒解我，說我公關做不好」云云，經本院質以為何在警局坦承經營？若未投
      資經營，何以吳金萍會抱怨公關做不好？又如何會指認母親是店長？被告另答
      以「因警察傳不到她，我才說是我在經營，而她抱怨是因我經營的店沒事，但
      她的店有出問題」及「這是我亂講的，原本我想請張定軍扛，要給他二萬元當
      負責人，後來他去大陸，又找不到前妻，回家與我母親商量，我母親說讓她扛
      ，結果愈弄愈糟」云云，仍一再矛盾。被告自始迄今，一再試圖掩飾其為超商
      負責人之身分，對前此供述之立證過程亦未能合理交待，反足彰顯其畏罪卸責
      之心態甚明。
（七）按認定犯罪事實所憑之證據，並不以直接證據為限，即綜合各種間接證據，本
      於推理之作用，為其認定犯罪事實之基礎，仍為法之所許。本件雖無被告毀損
      電表封鉛打開電表以遂行竊電之直接證據，但被告身為「集立便利商店」之實
      際負責人，以名義負責人劉學燕申請設立使用電度表，自八十八年十月間開始
      經營便利商店，其每二個月之用電度數均維持三千至四千餘度，顯低於一般小
      型超商之用電度數為二萬至三萬度間，即有失真之現象。而該電表又裝在商店
      內部隱密處，此有現場照片十一幀附警卷可參，他人顯難進行將臺電公司委託
      被告掌管之電度表封印鎖加以剪斷損壞，再改造表內構造並黏接封印鎖之行為
      。且以上開方法竊電者，必係與使用上開電力支付電費有利害關係之人，始有
      必要為之。衡以經驗法則，他人顯無大費週章潛入該處任意打開電表封印鎖，
      再以上開方法竊電之必要，而甘冒觸法代價從事此種害已利人之行為？而被告
      又係使用上開電力支付電費有利害關係之人，況被告經營超商，用電量較大，
      因此以上開方法竊電，亦屬合理之舉。是依上開各間接證據，綜合印證，本於
      推理作用，且依經驗法則，自可認定被告係損壞電度表封印鎖，並改造電度表
      內部橫軸齒輪構造，致使該電度表減少計量而失效不準之人，應可確信。又一
      般稽查竊電案件係依據電業法第七十三條規定，以其設備或契約容量自查緝成
      案日起，推算前一年內之用電度數，據以追償電費。以往之用電度數僅供案情
      之研析，其實際之竊電度數誠無法確定。本案共推算八萬九千六百四十九度，
      合計追償電費三十二萬六千元，已於九十一年四月十七日由洪雪娥繳清等情，
      此有臺電公司高雄營業處九十一年十月四日高雄字第九一○九○四七九號函附
      原審卷可稽。是本件事證已臻明確，被告右揭損壞公務員委託第三人掌管之文
      書及竊電犯行，洵堪認定，應依法論科。
二、按臺電公司在用戶電度表上裝置之封印，一面刻有電力公司或臺電字樣，一面印
    有閃光圖案，既用以證明為電力公司所加封，即與刑法第二百二十條第一項所稱
    足以為表示其用意之證明者相當，自應以文書論，且已隨同出租之電度表由用戶
    保管，如加以毀壞，即應成立同法第一百三十八條毀壞公務員委託第三人掌管之
    文書罪，亦經最高法院六十六年一月二十四日第一次刑庭庭推總會決議(一)闡釋明
    確，並據臺電公司高雄營業處九十一年六月二十五日Ｄ高雄字第九一○六○三七
    六號函暨附圖附原審卷說明綦詳。被告將臺電公司從事公務之人員，執行職務在
    集立便利商店內裝設臺電公司所有，交由用戶掌管電號00000000000
    號、表號00000000號、中興表型電度表上之鎖體正面、背面有坎細絞紋
    ，正面印有編號、區處代號、年份，鎖體背面有廠家商標符號及臺電永久性標誌
    之封印，在習慣上足以表示其為臺電公司所加封之封印鎖，剪斷損壞後，改造電
    度表內部之橫軸齒輪，使電度表計量減少而失效不準，核其所為，係犯刑法第一
    百三十八條損壞公務員委託第三人掌管之文書罪及電業法第一百零六條第三款之
    竊電罪。其損壞受託掌管電表文書犯行係為達竊電目的之方法行為，所犯上開二
    罪間有方法結果之牽連關係，為牽連犯，應依刑法第五十五條之規定，從一重論
    以較重之損壞公務員委託第三人掌管之文書罪論處。公訴意旨認被告乃係犯刑法
    第一百三十八條之毀損公務員委託第三人掌管之「物品」罪，容有誤會，併此敘
    明。
三、被告犯罪事證既明，原審依電業法第一百零六條第三款，刑法第十一條前段、第
    一百三十八條、第五十五條，罰金罰鍰提高標準條例第一條前段規定，並審酌被
    告曾有妨害自由、傷害、賭博等前科，素行不佳，不循正當途徑經營超商業務，
    竟貪圖不法利益，為減少支付電費而以損壞公務員委託第三人掌管文書之非法方
    式竊電，估計達三十二萬六千元，犯後猶飾詞狡卸，更先後指證張定軍、劉學燕
    等人，造成渠等屢被傳拘之困擾，迨渠等逐一否認後再另指證他人，甚至連己母
    及前妻均企圖由渠等為伊扛責，惡性不言可喻，綜觀被告前後所供，謊言連篇，
    迄今仍毫無一絲悔念等一切情狀，量處有期徒刑八月。並認扣案之電度表係臺電
    公司所有，爰不另沒收，其認事用法均無違誤，量刑亦甚適當。被告上訴意旨，
    猶否認犯罪，指摘原判決不當，為無理由，應予駁回。
據上論結，應依刑事訴訟法第三百六十八條，判決如主文。
本案經檢察官郭振昌到庭執行職務。
中      華      民      國    九十二      年    五      月      二十    日
                              臺灣高等法院高雄分院刑事第三庭
                                  審判長法官  周賢銳
                                法官  謝宏宗
                                        法官  黃建榮
右正本證明與原本無異。
如不服本判決應於收受本判決後十日內向本院提出上訴書狀，其未述上訴理由者，
並得於提起上訴後十日內向本院補提理由書狀（均須按他造當事人之人數附繕本)「
切勿逕送上級法院」。
                                      書記官  鄭翠芬
中      華      民      國    九十二      年    五      月      二十    日
附錄本案論罪科刑法條全文：
中華民國刑法第一百三十八條
毀棄、損壞或隱匿公務員職務上掌管或委託第三人掌管之文書、圖畫、物品，或致令
不堪用者，處五年以下有期徒刑。
電業法第一百零六條
有左列行為之一者為竊電，處五年以下有期徒刑、拘役或五百元以下罰金：
三  損壞或改變電度表、無效電力計、其他計電器之構造，或以其他方法使其失效不
    準者。


司法院資訊處製作；財團法人民間司法改革基金會備份。
